【裁判字號】    89,訴,307
【裁判日期】    900104
【裁判案由】    給付工程款
【裁判全文】
臺灣雲林地方法院民事判決  八十九年度訴字第三○七號
    原      告  鈞藝室內設計工程有限公司
    法定代理人  乙○○
    訴訟代理人  林永山律師
    被      告  甲○○
    被      告  丙○○○○○○.
    訴訟代理人  鍾竹簧律師
右當事人間請求給付工程款事件，本院判決如左：
      主    文
被告甲○○、丙○○○○○○○○應連帶給付原告新台幣玖拾貳萬元，及自民國八十
九年六月二十九日起至清償日止按年息百分之五計算之利息。
被告甲○○應另給付原告新台幣伍拾捌萬元，及自民國八十八年十二月十日起至清償
日止按年息百分之六計算之利息。
原告其餘之訴駁回。
訴訟費用由被告連帶負擔五分之三，餘由原告負擔。
本判決原告勝訴部分，於原告以新台幣拾壹萬元為被告供擔保後，得假執行，但被
告如於假執行程序實施前以新台幣玖拾貳萬元為原告預供擔保，得免為假執行。
原告其餘假執行之聲請駁回。
    事    實
甲、原告方面：
一、聲明：被告應連帶給付原告新台幣壹佰伍拾萬元及自民國八十八年八月四日起至
    清償日止按年息百分之五計算之利息。原告願供擔保請准宣告假執行。
二、陳述：
  （一）、被告廖淑華係老船長餐廳負責人，被告甲○○係老船長餐廳之隱名合夥股
          東，老船長餐廳係營利事業登記名稱，對外營業及交易則以老船長啤酒屋
          名稱為之，是故丙○○○○○○○○亦即老船長啤酒屋。民國  (下同)八
          十八年四月十日老船長啤酒屋即廖淑華與原告訂立合約書，由原告承攬老
          船長啤酒屋裝修工程，施工期間自八十八年四月十六日起七十四工作天，
          原工程款新台幣  (下同)九百四十萬元，八十八年八月三日原告依約完工
          並追加工程款六十七萬五千六百八十九元，地上建築物、內外觀設備及景
          觀全部竣工。
  （二）、惟上揭工程款老船長啤酒屋仍有部份款項壹佰伍拾萬元未給付，乃由被告
          甲○○開立附表一所示三紙支票，屆期提示均遭退票，老船長啤酒屋工程
          尾款並未兌現，被告甲○○係為發票人自應負票據上責任，迭經催討，均
          置之不理，為此請求被告等連帶給付 (不真正連帶債務)，
  （三）、系爭契約係於民國八十八年四月十日，老船長啤酒屋即廖淑華與原告在廖
          淑華住處訂立合約書，由原告承攬老船長啤酒屋裝修工程，在場有原告法
          定代理人乙○○、廖淑華、甲○○、廖淑華之胞弟廖慶元及設計師葉國偉
          ，並於簽約當日由廖慶元簽發如附表二所示支票六紙面額計新台幣二百八
          十二萬元，由廖淑華交付乙○○為工程頭期款 (該六紙支票巳兌現，八十
          八年六月五日上午約十一時許，在廖淑華住處由廖淑華交付乙○○第二期
          工程款現金壹佰萬元及附表三所示支票四紙共計二百八十二萬元 (該四紙
          支票亦兌現)。
  （四）、按丙○○○○○○○○，老船長餐廳對外交易及營業則以老船長啤酒屋為
          名，此觀之卷內照片招牌名稱係為老船長啤酒屋自明，準此廖淑華即老船
          長餐廳即老船長啤酒屋，則本件工程合約書甲方巳表明係為老船長啤酒屋
          ，則本件簽約當事人係為廖淑華無誤，再者果若合約書當事人非廖淑華，
          廖淑華又何須將現金壹佰萬元及其弟所簽發之支票交付乙○○做為工程款
          ？且簽約地及交付工程款地均又何須係在廖淑華住處，足見廖淑華係為本
          件工程合約書之當事人灼然甚明，且施工時廖淑華亦時常巡視施工情形。
          本件工程款尾款並未給付，廖淑華自應負給付工程款責任。
  （五）、退萬步言，縱認被告廖淑華非本件工程合約書簽約當事人，惟本件工程施
          作係為老船長啤酒屋工程，且老船長啤酒屋業巳完工，且已營運，足見老
          船長啤酒屋營利事業登記為老船長餐廳即廖淑華，顯見被告廖淑華享有老
          船長啤屋完工之利益，原告則有施工之損失，廖淑華無法律上原因而受利
          益致原告受損害，原告自得依不當得利之規定請求廖淑華返還所受利益。
  （六）、另本件工程尾款，原告之存証信函並無表示尾款只剩九十二萬元，只表示
          甲○○所開立之八十八年十一月十日支票九十二萬元退票係尾款，尾款係
          為一百五十萬元，原告與甲○○除老船長啤酒屋工程外，並無其他任何債
          權債務關係，足見甲○○所開立之系爭三張支票係為支付工程尾款，亦足
          見本件工程尾款一百五十萬元係為甲○○所確認。另甲○○所開立之八十
          八年十月十八日之支票，原告並未領取，屆期時甲○○稱該筆支票款項陳
          清俊有急用，要原告勿領取，該支票款項原告亦巳於八十八年十月十九日
          即刻匯還甲○○，此有原告法定代理人匯款甲○○收執聯可稽，另甲○○
          所開立之八十八年十一月十日之九十二萬元支票，被告廖淑華亦有背書老
          船長餐廳，顯見本件工程廖淑華確為契約當事人，否則廖淑華又何須背書
          ？爾後因原告提示期間超過，故喪失對背書人廖淑華之追索權，亦足可為
          証。
  （七）、縱認系爭合約非被告廖淑華所親自簽立，但被告甲○○亦為被告老船長餐
          廳及廖淑華之表現代理人。
          附表一：
發票人   發票日    金額(新台幣)     票號       退票日
甲○○   88.11.00      000000      TＺ 0000000     00.11.20
甲○○   88.11.00      000000      TＺ 0000000     00.11.30
甲○○   88.12.00      000000      TＺ 0000000     00.12.10
附表二：
發票人   發票日    金額(新台幣)     票號       付款銀行
廖慶元   88.4.00      000000      AB0000000    亞太銀行斗六分行
廖慶元   88.4.00      000000      AB0000000    亞太銀行斗六分行
廖慶元   88.4.00      000000      AB0000000    亞太銀行斗六分行
廖慶元   88.4.00      000000      AB0000000    亞太銀行斗六分行
廖慶元   88.4.00      000000      AB0000000    亞太銀行斗六分行
廖慶元   88.4.00      000000      AB0000000    亞太銀行斗六分行
附表三：
發票人   發票日    金額(新台幣)     票號       付款銀行
廖慶元   88.6.00      000000      AB0000000    亞太銀行斗六分行
廖慶元   88.6.00      000000      AB0000000    亞太銀行斗六分行
廖慶元   88.6.00      000000      AB0000000    亞太銀行斗六分行
廖慶元   88.6.00      000000      AB0000000    亞太銀行斗六分行
三、證據：提出合約書影本一份、照片四張、支票及退票理由單影本各三份為證。
乙、被告丙○○○○○○○○方面：
一、聲明：(1)原告之訴駁回。(2)訴訟費用由原告負擔。(3)如受不利之判決，請准供擔
         保免為假執行。
二、陳述：
（一）、原告主張被告廖淑華與其於八十八年四月十日訂立承攬合約書乙事，與事實
        不符。由原告所提出合約書影本簽名蓋指印及給付工程款收據皆為甲○○所
        立，被告丙○○○○○○○○未立片紙隻字即足明瞭，合約之當事人為甲○○與原告。被告老船長餐廳成立於八十八年六月十六日負責人為廖淑華，登
        記組織為獨資。足見被告甲○○始為承攬合約之當事人。
（二）、退一步言，被告廖淑華否認甲○○所開立之系爭三張支票係以給付工程款為
        目的。蓋原告主張其於八十八年一一月二０日、一一月三０日、一二月一０
        日向銀行提示卷內三張由甲○○開立，面額共一五０萬元之支票未獲兌現而
        向鈞院起訴。然原告於上開支票退票後之數日即八十八年一二月一八日以虎
        尾郵局第九八０號存証信函寄與廖淑華，指應付工程尾款所用由甲○○開立
        ，發票日：八十八年十一月十日，付款人：華僑銀行斗六分行票號：ＴＡ０
        ０４２００，面額：玖拾貳萬元之支票未兌現，並附支票影本及退票理由單
        要求被告處理。顯見工程尾款只為九二萬元，於今原告主張系爭合計一五０
        萬元之三張支票係尾款，被告廖淑華不明所以。又甲○○應付之工程尾款九
        十二萬元，原告已於八十八年十月一八日自甲○○華僑銀行三０四八七六帳
        號以票號ＴＡ0000000，同面額之支票提領，原告今又持被告甲○○
        所開立之三張一五０萬元支票請求加上原告手中又仍有上開存証信函之支票
        ，可知原告現持有甲○○開立之支票，應係原告與甲○○資金往來而取得，
        與被告老船長餐廳無涉。
丙、被告甲○○方面：
    未於言詞辯論期日到場，亦未提出書狀，作何聲明或陳述。
    理    由
一、本件被告甲○○未於言詞辯論期日到場，核無民事訴訟法第三百八十六條各款所
    列情形，爰依原告之聲請，由其一造辯論而為判決。
二、原告主張被告廖淑華係老船長餐廳負責人，被告甲○○係老船長餐廳之隱名合夥
    股東，而老船長餐廳為獨資商號且係營利事業登記名稱，對外營業及交易則以老
    船長啤酒屋為名，是故丙○○○○○○○○亦即老船長啤酒屋。八十八年四月十
    日廖淑華即老船長啤酒屋與原告訂立合約書，由原告承攬老船長啤酒屋裝修工程
    ，施工期間自八十八年四月十六日起七十四工作天，原工程款新台幣  (下同)九
    百四十萬元，八十八年八月三日原告依約完工並追加工程款六十七萬五千六百八
    十九元，地上建築物、內外觀設備及景觀全部竣工。惟上揭工程款老船長啤酒屋
    仍有部份款項壹佰伍拾萬元未給付，乃由被告甲○○開立附表一所示三紙支票，
    屆期提示均遭退票，老船長啤酒屋工程尾款並未兌現，被告甲○○係為發票人自
    應負票據上責任，迭經催討，均置之不理，為此請求被告負連帶給付責任云云。
    被告則以老船長餐廳成立於八十八年六月十六日負責人為廖淑華，登記組織為獨
    資，故被告甲○○始為系爭承攬合約之當事人。且甲○○所開立之系爭三張支票
    亦非給付工程款，即系爭工程尾款只為九十二萬元，非原告主張之一五０萬。又
    甲○○應付之工程尾款九十二萬元，原告已於八八年十月一八日自甲○○華僑銀
    行三０四八七六帳號以票號ＴＡ0000000，同面額之支票提領，原告今又
    持被告甲○○所開立之三張一五０萬元支票請求加上原告手中又仍有上開存証信
    函之支票，可知原告現持有甲○○開立之支票，應係原告與甲○○資金往來而取
    得，與被告老船長餐廳無涉等語置辯。
三、查原告主張系爭工程，包括位於雲林縣斗六市○○街六十六號之地上建築物、內
    外觀設備及景觀業已全部竣工；又雲林縣斗六市○○街六十六號現為老船長餐廳
    之址，而老船長餐廳為獨資商號且係營利事業登記名稱，對外營業及交易則以老
    船長啤酒屋為名，被告廖淑華係老船長餐廳現今之負責人之事實，為被告所不爭
    執，自堪信為真實。
四、按老船長餐廳為獨資商號，是故丙○○○○○○○○亦即老船長啤酒屋。則姑不
    論系爭工程合約究為何人所簽定，惟本件工程施作係為老船長啤酒屋而為，且老
    船長啤酒屋業巳完工，且已營運，則營利事業登記雖登記為丙○○○○○○○○
    ，但被告丙○○○○○○○○仍享有老船長啤屋完工之利益，原告則有施工之損
    失，被告丙○○○○○○○○無法律上原因而受利益致原告受損害，原告自得依
    不當得利之規定請求被告丙○○○○○○○○返還所受利益。
五、再查原告主張系爭工程之總工程款原為九百四十萬元，分四期給付，第一、二、
    三期各為二百八十二萬元，均已給付之情事，業經原告提出系爭工程合約為證，
    且為被告所不爭執，應堪信為真實。原告雖主張系爭工程嗣又追加部分工程（追
    加工程價額六十七萬五千六百八十九元），致系爭工程尾款增加為一百五十九萬
    五千六百八十九元，惟為被告所否認，且原告所舉之證人葉國偉證稱：伊為設計
    單位，原告為施工單位，於被告廖淑華家中簽訂合約，被告廖淑華有開票給我們
    等語，充其量僅可證明有原契約之簽定，而無法認定另有追加施作之工程。即原
    告未舉證證明究竟追加何工程，則就追加工程部分，尚難採信。故本件應認僅有
    原工程之存在，則系爭工程未給付之尾款應為九十二萬元。（九百四十萬減八百
    四十六萬應為九十四萬，惟被告主張原告折讓二萬，原告未爭執）
六、按因清償債務而對債權人負擔新債務者，除當事人另有意思表示外，若新債務不
    履行時，其舊債務仍不消滅，民法定三百二十條定有明文。查原告於八十八年十
    月十八日自甲○○華僑銀行三０四八七六帳號之甲存帳戶，持面額九十二萬元票
    號ＴＡ0000000之支票，提領款項，又旋將同額款項匯回甲○○三一八一
    九一帳號之活儲帳戶，並由甲○○另行簽發八十八年十一月十八日到期之支票交
    與原告，而該支票亦遭退票之事實，為兩造所不爭執，自堪信為真實。則被告丙○○○○○○○○既主張被告甲○○為系爭契約之當事人，按諸前揭法條意旨，
    於被告甲○○之新債務未清償前，舊債務未消滅，即系爭契約之尾款仍未清償。
七、按無法律上之原因而受利益，致他人受損害者，應返還其利益；雖有法律上之原
    因，而其後已不存在者，亦同，民法定一百七十九條定有明文。依前所述，被告
    丙○○○○○○○○受有地上建築物、內外觀設備及景觀全部竣工之利益，該利
    益應以系爭工程款即九百四十萬元為計算基準，惟原告僅受有工程款尾款九十二
    萬元未給付之損害，於對造所受利益大於所受損害時，應以所受損害為當事人返
    還之基準，故被告丙○○○○○○○○應返還九十二萬元，是原告請求被告丙○○○○○○○○返還於九十二萬元之範圍內為有理由，逾此範圍之請求為無理由
    ，應予駁回。
八、末按數人負同一債務，明示對於債權人各負全部給付之責任者，為連帶債務。無
    前項之明示時，連帶債務之成立，以法律有規定者為限，民法第二百七十二條第
    一項、第二項分別定有明文。本件被告二人所負債務並非連帶債務，但係基於同
    一原因事實所負債務，被告中任何一人所為給付，足使另一人債務消滅，為不真
    正連帶債務，爰於判決主文仍命被告二人連帶給付。
九、原告陳明願供擔保，聲請宣告假執行，於原告勝訴部分，核無不合，爰酌定相當
    擔保金額予以准許，於原告敗訴部分，其假執行之聲請，即失所附麗，應予駁回
    。
十、據上論結，原告之訴為一部有理由，一部無理由，依民事訴訟法第三百八十五條
    第一項前段、第七十九條但書、第八十五條第二項、第三百九十條第二項、第三
    百九十二條，判決如主文。
中      華      民      國    九十    年     一     月     四     日
                                    臺灣雲林地方法院民事庭
~B法      官  陳婉玉
右為正本係照原本作成
如對本判決上訴須於判決送達後二十日內向本院提出上訴狀。（須附繕本）
中      華      民      國    九十    年     一     月     四     日
~B法院書記官  陳美華


司法院資訊處製作；財團法人民間司法改革基金會備份。
